【裁判字號】    97,消債更,107
【裁判日期】    971121
【裁判案由】    更生事件
【裁判全文】
臺灣花蓮地方法院民事裁定           97年度消債更字第107號
聲  請  人  甲○○
上列當事人因消費者債務清理事件聲請更生，本院裁定如下：
    主  文
更生及保全處分之聲請均駁回。
聲請費用由聲請人負擔。
    理  由
一、按債務人與金融機構協商成立者，不得聲請更生或清算，但
    因不可歸責於己之事由，致履行顯有重大困難者，不在此限
    ；本條例施行前，債務人依金融主管機關協調成立之中華民
    國銀行公會會員辦理消費金融案件無擔保債務協商機制與金
    融機構成立之協商，準用前項之規定，消費者債務清理條例
    第151條第5項、第6項分別定有明文。又聲請更生或清算不
    合程式或不備其他要件者，法院應以裁定駁回之，但其情形
    可以補正者，法院應定期間先命補正，復為同條例第8條所
    明定。
二、本件聲請人即債務人聲請更生意旨略以：聲請人於民國95年
    間參加銀行公會會員所辦理之消費金融案件無擔保債務協商
    機制前，因為有約新台幣（下同）140萬元之債務，每月最
    低應繳額即高達3萬元，且聲請人配偶徐慶彰健康狀況長期
    不佳，難有穩定之工作收入，並於94年間因肝硬化持續住院
    治療，遑論負擔家庭支出；聲請人走投無路，又無法負擔銀
    行債務之最低應繳數額，眼見違約金不斷累積，雖明知銀行
    所提出之清償方案，聲請人之能力亦無支付之可能，惟相權
    簽約與不簽約之月付金，僅能含淚與銀行成立一致性協商，
    依照協議書內容分120期，每月支付11,532元之條件還款，
    至債務清償為止。然聲請人每月約有46,000元之收入，除繳
    付每月協商繳款金額外，另有車貸及中央信託局轉賣華山產
    物保險股份有限公司之債務未加入協商，故每月扣除以上種
    種應清償之金額約3萬元後，所餘收入已不足以支應生活必
    要開銷及配偶子女之扶養支出，且配偶之高齡父親徐國昌與
    聲請人同住，聲請人為人媳，因配偶無力負擔扶養重責，故
    縱使自身經濟狀況不佳仍恪盡孝道，肩負起扶養公公之責，
    每月為養家活口及償還債務，僅能窮盡各種方式向親友周轉
    以維持生活，然聲請人長期在入不敷出、有借無還之情況下
    ，親友避之唯恐不及，或不斷催促聲請人償還先前借款。面
    對種種支出與龐大債務，聲請人實已身心俱疲，卻仍咬牙苦
    撐，每月依約還款不敢稍有疏失，豈料，聲請人配偶又於97
    年4因病入院，聲請人借貸無門之下，終無力繼續履行前開
    條件，故不得已於97年5月毀諾。聲請人毀諾係因當初協議
    內容顯不合理，未考量聲請人之必要生活及扶養支出，是聲
    請人毀諾非出於自己之故意或過失，更非濫用更生或清算之
    債務清理程序，而確係因不可歸責於己，致履行顯有重大困
    難之情形。而今，在此壓力之下，若不准許聲請人聲請更生
    或清算之債務程序，聲請人勢必再舉債支應生活等支出，永
    遠無法從債務負擔的泥沼中脫困，爰依消費者債務清理條例
    第151條第5項但書規定聲請更生及保全處分云云。
三、按債務人與金融機構協商成立者，除非因不可歸責於己之事
    由，致履行顯有重大困難，否則不得聲請更生或清算，已如
    前述。是債務清償方案成立後，固由債務人按其條件履行，
    惟須於其後發生情事變更，在清償期間收入或收益不如預期
    ，致該方案履行困難甚或履行不能，因不可歸責於己，始能
    依前開規定聲請更生或清算。此項規定旨在避免債務人，濫
    用更生或清算之裁判上債務清理程序，蓋以債務清償方案係
    經當事人行使程序選擇權所為之債務清理契約，債務人自應
    受該成立之協議所拘束。本件聲請人曾於95年5月間與中國
    信託商業銀行成立協商，約定聲請人自同年6月起每月以
    11,532元、利率0、分90期，依各債權銀行債權金額比例償
    還所欠債務，聲請人依約繳款至97年5月毀諾等情，為聲請
    人所自承，並有協議書及中國信託商業銀行民事陳報狀暨所
    附資料可參。聲請人固為前開主張，惟查：
  (一)聲請人有無履行原協商內容之能力，乃協商前即應評估之事
    項，於資力無重大變化之情況下，自不容聲請人任意毀諾而
    為更生之聲請。本件聲請人與中國信託商業銀行協商時即95
    年間至為本件聲請時每月平均收入均為46,000元，有聲請狀
    可參，顯見聲請人之資力並無重大變化。而聲請人之配偶徐
    慶彰於97年4月間曾因器質性幻覺徵候群住院治療，另因罹
    患酒精性肝硬化、癲癇、腦萎縮等疾病，自94年間起即就醫
    接受藥物治療，有聲請人所提診斷證明書足憑，聲請人之配
    偶罹患上開疾病，固然導致聲請人須支出相關之醫療費用，
    惟徐慶彰名下有土地1筆、田賦2筆，土地現值為109,259元
    、146,712元及170,114元（有財產歸屬資料清單可參），自
    97年7月起領有殘障補助每月4,000元（為聲請人所自承），
    其非全無資力之人，應得出賣其名下財產支應相關醫療費用
    ，且徐慶彰因病無法工作，聲請人須支付相關醫療等費用，
    乃聲請人於95年間與債權銀行協商前得予考量之情事，其經
    評估後同意與債權銀行達成協議，每月支付11,532元還款，
    自不容再以前開事由，認有不可歸責於己事由，致履行顯有
    重大困難。
  (二)聲請人之子女三人，其中徐俊民（74年次）現年23歲，徐逸
    翎（77年次）20歲均已成年，徐俊暘（78年次）19歲，有戶
    籍謄本可參，其成年子女應具有相當之謀生能力，不須聲請
    人扶養，縱其等尚在就學中，亦得透過申請就學貸款之方式
    ，減輕家庭經濟負擔，而徐俊民已就業，每月收入17,000
    元，徐逸翎並已獲臺灣銀行之就學貸款，有薪資表、撥款通
    知書在卷可稽，是聲請人聲請狀中記載每月須支出扶養徐俊
    民等三名子女費用18,000元，即應予扣除。聲請人配偶徐慶
    彰之父徐國昌尚有子女徐慶榮、徐慶禛、徐慶宏，依法均為
    徐國昌之扶養義務人，聲請人並自承其等均分擔徐國昌之扶
    養事宜，故聲請人以須扶養子女及徐國昌為由，主張致無法
    履行協商條件，有不可歸責於己之事由云云，顯屬無據。末
    查聲請人雖稱毀諾前其須向親友借貸，然未提出相關借貸證
    明，本院即難採信。
四、綜上所述，本件聲請人既無不可歸責之事由，其有穩定之工
    作收入，依原協商條件履行亦非顯有重大困難，應屬聲請更
    生之要件不備，且又無從補正，依首揭條文之意旨，自應駁
    回其更生及保全處分之聲請，爰裁定如主文。
中    華    民    國    97    年    11    月    21    日
               臺灣花蓮地方法院民事庭
                   法      官  楊碧惠
上為正本係照原本作成。
如不服本裁定，應於裁定送達後10日內，以書狀向本院提出抗告
(須附繕本)，並繳納抗告費新臺幣1千元。
中    華    民    國    97    年    11    月    24    日
                   法院書記官  紀龍年


司法院資訊處製作；財團法人民間司法改革基金會備份。
